【裁判字號】    99,家上,133
【裁判日期】    991208
【裁判案由】    確認婚姻關係不成立
【裁判全文】
臺灣高等法院民事判決                 99年度家上字第133號
上  訴  人  洪資順
訴訟代理人  許宏宇律師
被上訴人    徐子雯
訴訟代理人  程巧亞律師
上列當事人間確認婚姻關係不成立事件，上訴人對於中華民國99
年4 月16日台灣板橋地方法院98年度婚字第1168號第一審判決提
起上訴，經本院99年11月24日言詞辯論終結，判決如下：
    主    文
上訴駁回。
第二審訴訟費用由上訴人負擔。
    事實及理由
一、被上訴人主張：
  (一)被上訴人於民國93年3 月12日產下兒子洪銘德，嗣為小孩報
    戶口問題，兩造僅填寫結婚證書，請上訴人父母當證人在證
    書上簽名，即至戶政機關辦理結婚登記，並未舉行結婚公開
    儀式及宴客，故兩造間未具備民法第982 條規定之結婚形式
    要件，難認為有效，既無結婚之行為，應認兩造婚姻不成立
    。並於原審聲明：確認兩造間之婚姻關係不成立（原審為被
    上訴人勝訴之判決，上訴人不服提起上訴）。
  (二)答辯聲明：上訴駁回。
二、上訴人則以：
  (一)74年6月3日修正公布之民法第982條第2項規定：「經依戶籍
    法為結婚之登記者，推定其已結婚」，乃係就程序上移轉舉
    證責任所為之特別規定。兩造已依戶籍法之規定辦妥結婚登
    記，應推定已結婚。被上訴人如否認兩造間曾已結婚，應由
    其負舉證責任。由被上訴人父母在原審證詞，兩造同居、生
    子、結婚、共同生活已至少7 年，被上訴人之父母竟然完全
    不知道被上訴人已有小孩，甚至被上訴人已大學畢業7 年，
    被上訴人之父親竟仍以為其仍在讀書，直至被上訴人提起本
    件訴訟後兩個月父母才知情，可知被上訴人與親友之感情不
    睦，連懷孕生子都刻意隱瞞，完全不讓親友知情。足證上訴
    人係為配合被上訴人要求，僅邀請男方家屬參與婚禮。
  (二)兩造93年4月9日結婚時有宴請親友，並放鞭炮、懸掛紅布，
    已符合修正前民法第982條第1項規定公開儀式之要件。兩造
    舉辦結婚儀式前，被上訴人曾詢問法院訴訟輔導處此種儀式
    是否有效，被上訴人自始即清楚結婚之形式要件，且業已遵
    循該要件，不容其事後任意否認。依戶籍法規定，新生兒辦
    理出生登記時，僅須由申請人於新生兒出生60日內，攜帶身
    分證、新生兒出生證明書、設籍地戶口名簿正本等資料至戶
    政事務所辦理出生登記，且父母、祖父母、戶長、同居人、
    撫養人及其他利害關係人均可為「申請人」，辦理新生兒出
    生登記與父母結婚登記，二者間毫無關係。被上訴人係國立
    台灣大學化學系畢業，就讀台大哲學研究所之高知識份子，
    其學識顯較一般人為高，且其結婚當時甫大學畢業，擅於利
    用電腦、網路搜尋各種資料，怎會不瞭解上情？被上訴人係
    因遭上訴人發現其有外遇，提起本件訴訟為撇清婚姻關係，
    以規避刑事責任等語置辯。
   (三)上訴聲明：
     1.原判決廢棄。
     2.被上訴人於第一審之訴駁回。
三、兩造不爭之事實：
    被上訴人主張於93年3 月12日產下兒子洪銘德，為小孩報戶
    口問題，兩造僅填寫結婚證書，並請上訴人父母當證人在證
    書上簽名，即於93年4月9日至戶政機關辦理結婚登記之事實
    ，業據其提出戶口名簿影本、戶籍謄本各1 件為證；上訴人
    除抗辯兩造有舉行結婚儀式以外，對被上訴人前開主張不爭
    執，自堪信屬實在。
四、兩造爭執點之論述：
    依兩造辦理結婚登記之93年4月9日時之民法第982條第2項規
    定，「經依戶籍法為結婚之登記者，推定其已結婚。」，被
    上訴人主張因未舉行結婚儀式，兩造間婚姻關係之存否不明
    確，有提起確認之訴之利益，於法有據。本件之爭執點為上
    訴人抗辯於93年4月9日在台北縣中和市○○街467巷128 號2
    樓家中之吃飯聚餐，是否符合結婚之公開儀式？
  (一)按結婚，應有公開之儀式及二人以上之證人，修正前民法第
    982條第1項定有明文，故我國民法關於結婚成立之形式要件
    ，係採「儀式婚」之立法，即須經一定之公開儀式，使不特
    定人得以共見共聞認識為結婚者，婚姻始可謂有效成立。又
    所謂公開之儀式，係指依一般社會觀念認為結婚之儀式，為
    不特定之多數人可以共見共聞，認識其為結婚者而言（最高
    法院51年台上字第551 號判例參照）。書立結婚證書及辦理
    戶籍登記，均非結婚要件，並非以戶籍登記為結婚之生效要
    件（最高法院80年度台上字第2514號裁判參照）。
  (二)上訴人抗辯93年4月9日中午有親戚數人於上訴人父母親即洪
    杭鶴家中吃飯聚餐，二樓大門有開啟，應屬舉行公開之結婚
    儀式云云。查：依證人即上訴人父親洪杭鶴、胞弟洪資源於
    原審法院及本院之證詞，上訴人父母家位於台北縣中和市○
    ○街467巷128號2樓，為五層樓公寓，進出須先開啟一樓樓
    梯間之大門，始得進入二樓，該一樓出入大門應是關閉的，
    非不特定人能隨意進出。證人洪杭鶴於原法院證稱：「台灣
    人平時門都是關起來」等語（臺灣板橋地方法院卷第25 頁
    ）。雖洪杭鶴證稱當時家中二樓的一個木門、一個鐵門係開
    啟的，惟如其所述，一樓樓梯間之大門係關閉，顯然不可能
    有不特定之人得隨意進出。參酌證人洪資源於本院證稱：「
    （被上代問：是否有迎娶的儀式？）沒有，因為他之前就住
    在那裡‧‧‧不記得穿什麼，但是沒有穿婚紗」等語。則上
    訴人抗辯所謂之公開結婚，實係在自宅屋內吃飯聚餐，被上
    訴人未穿著白色婚紗，無主婚人及司儀主持結婚儀式，雙方
    也未互戴戒指、拜堂，實難認該次之吃飯聚餐，符合一般不
    特定之多數人可以共見共聞，且立即可認知兩造在舉行結婚
    ，該次自宅聚餐，顯難認符合97年修正前民法第982條第1項
    所定之公開結婚儀式。證人洪資源固證稱：「‧‧‧我們吃
    飯的時候門是開的，平常門都是關著，當天因為方便大家走
    來走去所以門是開著，因為我們不住在那邊」等語（本院卷
    第60頁背面）。然，上訴人本人於原審陳稱「（法官問：93
    年4月9日結婚當時有哪些人出席）有我父母還有兄弟，我父
    親洪杭鶴、母親林來進，弟弟洪資源，弟弟洪資成、洪資成
    女兒洪瑟君，還有我的小孩洪銘德」（台灣台北地方法院卷
    第22頁）。依證人洪資源之證詞，上訴人父母與兩造原本就
    住在該址，需要由外進來的人只有洪資源與洪資成（及其女
    兒），當天既未舉行迎娶儀式，自無進進出出，方便大家走
    來走去敞開一樓樓梯間大門之必要，洪資源之證述違反事理
    ，顯難採信。
  (三)由上觀之，兩造於93年4月9日在上訴人父母家之吃飯聚餐（
    煮幾樣菜），被上訴人並未穿著婚紗，亦無照相紀念，因一
    樓樓梯間大門未開啟，非不特定之多數人可以隨意進出得以
    共見共聞，認識其等係在舉行結婚儀式。從而，上訴人抗辯
    該次自宅聚餐即為結婚之公開儀式，不足為採，被上訴人之
    主張，堪以採信。上訴人雖抗辯被上訴人曾詢問法院訴訟輔
    導處此種儀式是否有效，被上訴人自始即清楚結婚之形式要
    件，且業已遵循該要件云云，此為被上訴人所否認，上訴人
    未舉證以實其說，自無可採。
五、按關於親屬之事件，其在修正前發生者，除本施行法有特別
    規定外，不適用修正後之規定，民法親屬編施行法第1 條後
    段定有明文。民法第982條係於96年5月23日修正公布，於一
    年後即97年5月23日施行，本件兩造未舉行結婚公開儀式，
    逕於93年4月9日為結婚登記，係發生於前述法律修正前，仍
    應適用修正前民法第982條規定。又結婚，應有公開儀式及
    二人以上之證人；修正前民法第928條第1項定有明文。所謂
    結婚應有公開之儀式，係指結婚之當事人應行定式之禮儀，
    使不特定人得以共聞共見認識其為結婚者而言。結婚不具備
    該修正前民法第982條第1項之方式者，其結婚無效；修正前
    民法第988條第1款亦定有明文。其次，我國民法雖無婚姻不
    成立之規定，但是，理論上，法律行為必須成立後，才有是
    否無效之問題，民事訴訟法第568條第1項亦規定得提起確認
    婚姻不成立之訴，是以，如未具備公開結婚儀式，即屬無結
    婚行為，欠缺法律行為之特定成立要件，婚姻根本不成立，
    是以得訴請確認婚姻關係不成立。本件兩造從未舉行任何定
    式之禮儀，使不特定人得以共聞共見認識其為結婚，是兩造
    顯無結婚行為。又確認婚姻不成立之訴，為民事訴訟法第
    568條所定，兩造既無結婚行為，惟戶籍登記上仍為兩人婚
    姻之登記，致與事實不符，堪認被上訴人有以確認判決除去
    此不明確法律關係之必要，從而，被上訴人訴請確認兩造間
    之婚姻關係不成立，為有理由，應予准許。是則原審判決確
    認兩造間之婚姻關係不成立，於法並無違誤。上訴意旨指摘
    原判決不當，求予廢棄改判，為無理由，應予駁回。
六、本件事證已臻明確，兩造其餘攻擊防禦方法，經審酌後，或
    與本件無涉，或與判決結果不生影響，毋庸一一論列。
七、據上論結，本件上訴為無理由，依民事訴訟法第449條第1項
    、第78條，判決如主文。
中    華    民    國    99    年    12    月     8    日
                    民事第二庭
                        審判長法  官  吳謙仁
                              法  官  李瓊蔭
                              法  官  蘇瑞華
正本係照原本作成。
如不服本判決，應於收受送達後20日內向本院提出上訴書狀，其
未表明上訴理由者，應於提出上訴後20日內向本院補提理由書狀
（均須按他造當事人之人數附繕本）上訴時應提出委任律師或具
有律師資格之人之委任狀；委任有律師資格者，另應附具律師資
格證書及釋明委任人與受任人有民事訴訟法第466條之1第1項但
書或第2項（詳附註）所定關係之釋明文書影本。如委任律師提
起上訴者，應一併繳納上訴審裁判費。
中    華    民    國    99    年    12    月    9     日
                              書記官  賴以真
附註：
民事訴訟法第466條之1（第1項、第2項）：
對於第二審判決上訴，上訴人應委任律師為訴訟代理人。但上訴
人或其他法定代理人具有律師資格者，不在此限。
上訴人之配偶、三親等內之血親、二親等內之姻親，或上訴人為
法人、中央或地方機關時，其所屬專任人員具有律師資格並經法
院認為適當者，亦得為第三審訴訟代理人。

司法院資訊處製作；財團法人民間司法改革基金會備份。
